【裁判字號】    95,台上,6005
【裁判日期】    951102
【裁判案由】    傷害致重傷
【裁判全文】
最高法院刑事判決            九十五年度台上字第六００五號
上  訴  人  甲○○
選任辯護人  邱創舜律師
上  訴  人  乙○○
選任辯護人  林樹旺律師
            莊志成律師
上  訴  人  戊○○
            丙○○（原名林信鴻）
            丁○○
上列上訴人等因傷害致重傷案件，不服台灣高等法院中華民國九
十二年十二月十一日第二審判決（九十一年度上訴字第一六五九
號，起訴案號：台灣板橋地方法院檢察署八十七年度偵字第一三
六四五號），提起上訴，本院判決如下：
    主  文
原判決撤銷，發回台灣高等法院。
    理  由
本件原判決認定：上訴人甲○○、乙○○、戊○○、丙○○（原
名林信鴻）、丁○○為台北縣三重市○○○路五五號六樓金銀櫃
ＫＴＶ三樓之服務生，於民國八十七年六月二十一日上午四時許
，適林玉淇、鄭明周、賴銘棋、王國強等人至該ＫＴＶ消費，鄭
明周與服務生甲○○因細故在櫃檯發生爭執，鄭明周乃用左手推
甲○○右胸二下，引起甲○○不滿，即以右手用力推鄭明周頭部
一下，並旋即與乙○○、戊○○、丙○○、丁○○及不詳姓名成
年人多人，在客觀上預見攻擊人體眼睛部位可能造成失明之重傷
害，仍共同基於傷害之犯意，分持棍子、雙節棍分別毆打林玉淇
臉部、眼睛等部位，毆打鄭明周、賴銘棋頭部、胸部，致林玉淇
受有顏面骨折併左下肢骨折、右眼眼球挫傷併右眼玻璃體混濁之
重傷害；致鄭明周受有頭皮兩處裂傷四至五公分、左側胸壁挫傷
、左側氣胸及第七肋骨骨折之傷害；賴銘棋（已在第一審撤回告
訴）受有頭部、左肋骨裂傷之傷害等情。因將第一審科刑判決撤
銷，改判仍論處甲○○、乙○○、戊○○、丙○○、丁○○共同
傷害人之身體，因而致人於重傷罪刑（均處有期徒刑三年六月）
，固非無見。
惟查：（一）被告之自白，須非出於強暴、脅迫、利誘、詐欺、
疲勞訊問、違法羈押或其他不正之方法，且與事實相符者，始得
採為證據，此觀諸刑事訴訟法第一百五十六條第一項之規定甚明
；如被告之自白，係出於不正之方法，並非自由陳述，即其取得
自白之程序，已非適法，則不問自白內容是否與事實相符，因其
非係適法之證據，即不能採為判決基礎；故審理事實之法院，遇
有被告對於自白提出刑求之抗辯時，應先於其他事實而為調查。
又我國刑事訴訟之目的固重在發見實體真實，然其手段亦應合法
正當，以保障人權。至依刑事訴訟法第二百二十九條至第二百三
十一條規定，司法警察（官）固有調查犯罪嫌疑人犯罪情形及蒐
集證據之職權，而得詢問犯罪嫌疑人，惟八十七年一月二十一日
修正公布之同法第一百條之二準用第一百條之一第一項規定，司
法警察（官）詢問犯罪嫌疑人，除有急迫情況且經記明筆錄者外
，應全程連續錄音，必要時，並應全程連續錄影；考其立法目的
，在於建立詢問筆錄之公信力，並擔保詢問程序之合法正當；亦
即在於擔保犯罪嫌疑人對於詢問之陳述係出於自由意思及筆錄所
載內容確與其陳述相符。故司法警察（官）詢問犯罪嫌疑人如違
背上開規定，其所取得之供述筆錄，究竟有無證據能力，原應審
酌司法警察（官）違背該法定程序之主觀意圖、客觀情節、侵害
犯罪嫌疑人權益之輕重、對犯罪嫌疑人在訴訟上防禦不利益之程
度，以及該犯罪所生之危害，暨禁止使用該證據對於抑制違法蒐
證之效果，及司法警察（官）如依法定程序有無發現該證據之必
然性等情形，本於人權保障與公共利益之均衡維護精神，依比例
原則，具體認定之。依原判決理由說明，係採納丙○○於八十七
年六月二十一日警詢時供稱：「於八十七年六月二十一日凌晨四
時十分許，我正在店內之十五號包廂為客人服務完畢，走向大廳
時，看見約有十數人（詳細人數不清楚）打起來，場面很混亂，
我看見甲○○被客人（不知名）以拳頭毆打胸部及臉頰，我過去
要拉開，卻遭該客人揮拳打來，我用手格開，並本能地朝該客人
之左肩膀打兩拳（左拳），再以右手朝該客人之腹部打一拳，將
該客人逼退後，趁勢拉開甲○○，並勸阻拉開與客人正在打鬥之
同事乙○○及同事丁○○，甲○○、乙○○、丁○○有參與鬥毆
」，作為認定上訴人等共犯本件傷害致重傷罪嫌之證據資料；惟
丙○○於原審一再主張上揭警詢供述，非出於自由意思（見原審
卷第八七頁、第八八頁、第三七七頁）；原審就丙○○前揭警詢
供述非出於自由意思之辯解，未予調查、審認及說明，即逕採納
丙○○八十七年六月二十一日之警詢供述，作為判決上訴人等共
犯本罪之基礎，顯屬於法有違。又丙○○於原審復一再聲請調取
上開警詢錄音帶勘驗，以查證其於該次警詢曾否為上開不利於自
己及其他上訴人等之供述，嗣原審以九十一年十月四日院田刑隆
字第１５５８７號函，向台北縣警察局三重分局調取本案所有犯
罪嫌疑人及關係人之警詢錄音帶、錄影帶（見原審卷第一五０頁
），該分局雖以九十一年十月二十九日九一重警刑字第０９１０
０３５０８７號函覆稱：「當時刑事訴訟法剛修正，尚在宣導推
動期間，故本案無警詢錄音帶」（見原審卷第一七八頁），惟八
十七年一月二十一日修正之刑事訴訟法，於同年月二十三日施行
，該法及其施行法，就該次修法，均無施行準備期間之規定，上
開三重分局函文內容，已與法律明文規定有違，則其所謂「宣導
推動期間」，究係憑何規定？況且卷附戊○○、丙○○之警詢筆
錄末復分別記載：「偵訊筆錄錄音結束時間：８７、６、２２、
００時３５分」、「偵訊錄音結束時間８７、６、２１、２２時
０５分」（見偵查卷第九頁背面、第十三頁背面）；若警方於詢
問戊○○、丙○○當時並未錄音，何以該次警詢筆錄內有上開不
實之登載？若當時已依法實施錄音，何以警方事後不據實提出？
凡此，關係丙○○、戊○○於原審所為警詢供述非出於自由意思
之辯解，能否採信？自應深入查證根究明白。又警方偵訊上訴人
等時，若均未依前開法律規定，全程連續錄音，則上訴人等之警
詢筆錄，何以仍有證據能力，而得採為判決之基礎？原判決俱未
審認、說明，即逕採納上訴人等之警詢供述，作為判決渠等有罪
之證據（見原判決正本第六頁第六行至第八頁第九行），亦有理
由不備之違法。（二）審理事實之法院，對於證人前後相互矛盾
或歧異之供述，如何本於經驗法則、論理法則判斷其證據價值及
憑信性，以定取捨而形成心證，均應於判決內闡析論敘；又刑事
訴訟法採自由心證主義，關於人證供述之憑信性，法院固有斟酌
取捨之權，惟法院之自由判斷，亦不能違背經驗法則及論理法則
，尤無所謂「案重初供」原則存在。告訴人林玉淇於原審證稱：
「只有丁○○一人打我，其他被告未參與」，與其在檢察官偵查
及第一審審理中所供不符，則究竟以何者為可採，自應衡酌案內
一切證據以為取捨，原判決理由謂：參諸「案重初供原則」之理
論，應認告訴人林玉淇之指述中，以其在檢察官偵查及第一審法
院審理中之指證較為可採等語，難謂與證據法則無違。（三）當
事人在審判期日前，或審判期日，聲請調查之證據，如法院未予
調查，又未認其無調查之必要，以裁定駁回之，或雖經調查，其
所得如何不足採取，亦未於判決理由內予以說明，其所踐行之訴
訟程序，自難謂非違法。甲○○於原審經由現場監視錄影帶認出
係綽號「阿清」之陳義清持鐵棍毆打林玉淇，原審乃依甲○○之
聲請，傳喚證人陳義清到庭並與現場錄影帶勘驗比對，發現有看
見貌似陳義清之人進出現場（見原審卷第三三三頁），陳義清對
該勘驗結果，亦未明確否認，祇是供稱：「體格上是有像，但是
我不確定是不是我，時間那麼久了，我不確定我是否在場」（見
原審卷第三三四頁），甲○○即據該勘驗結果及陳義清上開證述
，聲請傳喚告訴人林玉淇到庭指認（見原審卷第三三四頁），原
審亦認有再行傳喚陳義清到庭供告訴人林玉淇指認之必要，乃於
審判期日傳喚林玉淇、陳義清到庭；惟證人陳義清經合法傳喚未
到後，原審未待傳拘其到庭釐清事實真相，即行判決；於判決理
由內，又未說明該證人已無調查必要之理由，此部分踐行之訴訟
程序，自屬於法有違。以上，或係上訴人等之上訴意旨所分別指
摘，或屬本院得依職權調查之事項，應認原判決有撤銷發回更審
之原因。又原判決敘明不另為不受理諭知部分，因檢察官認與上
開論罪科刑部分，有裁判上一罪關係，基於審判不可分原則，應
併予發回。
據上論結，應依刑事訴訟法第三百九十七條、第四百零一條，判
決如主文。
中    華    民    國  九十五  年  十一    月    二    日
                      最高法院刑事第十二庭
                          審判長法官  林  永  茂
                                法官  蘇  振  堂
                                法官  蕭  仰  歸
                                法官  何  菁  莪
                                法官  陳  東  誥
      本件正本證明與原本無異
                                      書  記  官
中    華    民    國  九十五  年  十一    月    八    日
                                                      Ｋ


司法院資訊處製作；財團法人民間司法改革基金會備份。
